【裁判字號】    90,上訴,3021
【裁判日期】    901031
【裁判案由】    山坡地保育利用條例等
【裁判全文】
臺灣高等法院刑事判決                            九十年度上訴字第三二一號
    上  訴  人  臺灣板橋地方法院檢察署檢察官
    被      告  甲○○
    選任辯護人  張玉希
右列上訴人因被告違反山坡地保育利用條例案件，不服臺灣板橋地方法院八十九年度
訴字第二二九一號，中華民國九十年六月二十九日第一審判決（起訴案號：臺灣板橋
地方法院檢察署八十九年度偵字第二一八三四號），提起上訴，本院判決如左：
    主  文
原判決撤銷。
甲○○違反在公有及他人山坡地內，不得擅自從事建築用地之開發規定，處有期徒刑
陸月，如易科罰金以參佰元折算壹日。
如附圖Ａ所示鋼架造廠房壹間，面積肆佰陸拾捌平方公尺、附圖Ｂ所示水泥平台，面
積壹佰玖拾點玖平方公尺，均沒收。
    事  實
一、緣有坐落臺北縣五股鄉○○○段五股坑小段第一三九０之十二、第一四０二之六
    地號土地，為中華民國所有；同小段第九七二之一、一三九九地號土地，為陳川
    林等人所有；同小段第一四００地號土地則為甲○○與陳川林等人共有土地（上
    開四筆土地以下簡稱系爭土地），經行政院民國六十八年十一月二十一日台六十
    八經字第一一七０一號函核定，台灣省政府六十九年二月六日六九府農山字第一
    二０一六六號公告列為山坡地保育利用條例所稱之山坡地。甲○○自其父於七十
    四年間亡故後，即接手其父在系爭土地所佔用範圍，繼續種植竹筍。甲○○明知
    系爭土地為公有或他人所有山坡地，其在系爭土地佔用，並無正當權源，竟未徵
    得公有土地管理機關，或土地所有人，或土地共有人全體同意，即於八十八年三
    月間，僱用不知甲○○並無使用系爭土地權限之張建河及其他不詳姓名成年工人
    ，在甲○○原佔用範圍內，擅自開發建築用地地，興建如附圖Ａ所示鋼架造廠房
    壹間，面積肆佰陸拾捌平方公尺、附圖Ｂ所示水泥平台，面積壹佰玖拾點玖平方
    公尺，以作為廠房使用，於八十九年一月間興建完成。旋為台北縣政府人員查覺
    系爭土地有違規使用情形，於八十九年一月二十七日前往現場會勘，查得上情。
二、案經台北縣政府告發由台灣板橋地方法院檢察署檢察官偵查起訴。
    理  由
壹、認定犯罪事實所憑之證據及理由
一、坐落臺北縣五股鄉○○○段五股坑小段第一三九０之十二、第一四０二之六地號
    土地，為中華民國所有；同小段第九七二之一、一三九九地號土地，為陳川林等
    人所有；同小段第一四００地號土地則為被告甲○○與陳川林等人共有土地，經
    行政院民國六十八年十一月二十一日台六十八經字第一一七０一號函核定，台灣
    省政府六十九年二月六日六九府農山字第一二０一六六號公告列為山坡地保育利
    用條例所稱之山坡地等情，有土地登記謄本、台北縣政府九十年一月三十日九十
    北府農山字第二五九五三號函號所附台灣省山坡地範圍地段明細表在卷可稽（見
    他字第一０五九號卷第四四至五八頁、原審卷第十二、十三頁）。
二、被告於八十八年三月間在系爭土地上擅自開發建築用地，興建如附圖Ａ所示鋼架
    造廠房壹間，面積肆佰陸拾捌平方公尺、附圖Ｂ所示水泥平台，面積壹佰玖拾點
    玖平方公尺，以作為廠房使用，於八十九年一月間完成等情，業據被告於檢察官
    訊問及原審、本院審理時坦承不諱（見他字第一０五九號卷第十六頁、原審卷第
    八六頁、本院卷第三八頁）。且經台北縣政府人員於八十九年一月二十七日現場
    會勘，及檢察官於八十九年十月十二日勘驗現場，並函請台北縣新莊地政事務所
    派員測量明確，有台北縣山坡地違規使用查報取締案件會勘紀錄影本、勘驗筆錄
    、現場照片及台北縣新莊地政事務所八十九年十月二十三日八九北縣莊地二字第
    一七四三九號函暨所附土地複丈成果圖附卷可據（見他字第一０五九號卷第五頁
    、第三六至四三頁）。
三、被告既僅有系爭土地其中第一四００地號土地應有部分九六分之十六，即六分之
    一。而如附圖Ａ、Ｂ所示部分，面積合計有六五八．九平方公尺，且坐落在系爭
    土地四筆之上，其中廠房佔地即有四六八平方公尺，頗具規模，所費不貲。如被
    告自認要在自己有權使用土地上建築使用，當會對坐落地點注意及之，避免佔用
    他人土地，徒生爭議，甚且須拆屋還地，衡情豈會不加注意坐落土地權利狀態，
    以免血本無歸。堪信被告係原即明知無權使用系爭土地，僅因地處偏僻，或屬公
    有，或屬他人所有土地，歷經多年無人聞問，自認有機可乘，意圖僥倖任意佔用
    。至於系爭土地其中第一四００地號土地被告雖為共有人之一，惟共有土地經共
    有人分管作為耕地使用，分管人未變更用途繼續耕作，固屬有權使用，然變更用
    途為建築使用，對全體共有人權益影響甚鉅，顯已逾越分管權限，應非在原分管
    使用約定範圍，或其他共有人所會同意者，應另徵詢共有人全體同意，此為一般
    人所能認知之事。被告既自先人接手管領上開共有土地，繼續種植竹筍歷有年所
    ，欲變更用途作為建築使用，被告豈會不知另徵詢共有人全體同意，在共有人全
    體同意前，應屬無權使用。被告自承並未徵得其他共有人同意，即在上開土地大
    興土木（見本院卷第二五、四０頁），應係明知無權使用上開共有土地，亦堪認
    定。再被告自承系爭土地在半山腰，不是平地（見原審卷第八五之一、八六頁）
    ，復以系爭土地之坐落位置、地形、地貌，明顯可看出係為山坡地，足認被告明
    知系爭土地屬山坡地無訛。
四、如附圖Ａ、Ｂ所示部分，係興建在被告先人早年使用種植竹筍範圍內等情，業據
    證人即鄰地所有人王明章、王光輝、張年德、林財隆、陳秋煙，及受被告僱用從
    事興建廠房之張建河分別證述屬實（見他字第一０五九號卷第二一頁背面、原審
    卷第五０、五一、六三、六四、六五、七七、七八頁）。
五、被告在系爭土地上擅自開發整地，興建如附圖Ａ所示鋼架造廠房及附圖Ｂ所示水
    泥平台，並未有水土流失或毀損水土保持之處理與設施紀錄等情，有台北縣政府
    九十年一月三十日九十北府農山字第二五九五三號函可據（見原審卷第十二頁）
    ，則系爭土地雖亦屬水土保持法所稱之山坡地，仍不符合水土保持法第三十二條
    第一項之犯罪構成要件，併予敘明。
貳、本院對被告辯解所為判斷
一、訊據被告否認有違反山坡地保育利用條例犯行，並辯稱：伊係在先人於七十四年
    間所遺留農作使用土地範圍，興建廠房使用，伊於興建前未經測量，不知有佔用
    公有或他人土地。伊係在原佔用範圍使用，以為有權使用等語。
二、經查，被告應知悉無權在系爭土地上開發建築用地，及興建如附圖Ａ所示鋼架造
    廠房及附圖Ｂ所示水泥平台，且應明瞭興建範圍佔用公有及他人土地等情，已如
    理由壹、三所述。而被告既有認知擅自占有公有及他人土地使用，興建前縱未經
    測量，亦不能據以證明被告不知有佔用公有及他人土地。
三、次查，按在公有或他人山坡地內，擅自墾殖者，七十五年一月十日及八十七年一
    月七日修正公布之山坡地保育條例第三十四條第一項均有處罰之明文。而此條項
    雖屬刑法第三百二十條第二項竊佔罪之特別規定，如在公、私有之山坡地擅自墾
    殖，當然含有竊佔之性質，但因竊佔罪為既成犯，若竊佔罪已罹於時效，追訴權
    消滅，並不因而取得使用該山坡地之權源，可以擅自墾殖。換言之，上開該被竊
    佔之土地，猶屬公、私有山坡地，其在竊佔後之繼續墾殖行為，仍應受上開條例
    規定之拘束（最高法院八十八年台上字第五四七０號判決參照）。是以被告雖早
    於七十四年間即佔用系爭土地使用，惟其於八十八年三月間之開發建築用地，及
    興建如附圖Ａ所示鋼架造廠房及附圖Ｂ所示水泥平台行為，仍屬無權使用，應依
    法論處，不因被告佔用系爭土地時間為七十四年間而受影響。
四、綜上所述，被告所辯乃卸責之詞，不足採取。是事證明確，被告犯行堪以認定，
    應依法論科。
參、論罪科刑之理由及對原判決之審查
一、被告於公有及他人山坡地為開發整地，以興建如附圖Ａ所示鋼架造廠房及附圖Ｂ
    所示水泥平台行為，屬建築用地之開發，被告擅自為之，係違反山坡地保育利用
    條例第十條規定，係犯同條例第三十四條第一項之罪。公訴人雖僅起訴被告於上
    述公有山坡地擅自開發整地，惟既經測量被告有同時擅自使用上述私人山坡地，
    二者有單純一罪關係，為起訴效力所及，本院應併予審理，附此敘明。
二、原審未能詳為勾稽，就被告被訴竊佔部分，諭知免訴之判決，尚有違誤（理由詳
    後述）；就被訴違反山坡地保育利用條例部分，諭知無罪之判決，亦有不合。公
    訴人上訴意旨指摘原判決不當，提起上訴，為有理由，應由本院予以撤銷改判。
三、本院爰審酌被告素行良好，智識程度不高，不知輕重利害，便宜行事，在先人原
    耕種範圍內土地建築使用，惡性尚非重大。惟被告建築使用範圍不小，危害不輕
    ，犯罪情節非輕，及被告犯罪之動機、目的並犯罪後態度等一切情狀，量處如主
    文所示之刑。按行為後法律有變更者，適用裁判時之法律，但裁判前之法律有利
    於行為人者，適用最有利於行為人之法律，刑法第二條第一項定有明文。刑法第
    四十一條關於易科罰金之規定，業經立法院於九十年一月四日修正，並經總統於
    同年月十日公布，同年月十二日生效。觀諸修正後得易科罰金之規定「犯最重本
    刑為五年以下有期徒刑以下之罪，而受六個月以下有期徒刑或拘役之宣告，因身
    體、教育、職業、家庭之關係或其他正當理由，執行顯有困難者，得以一元以上
    三元以下折算一日，易科罰金。但確因不執行所宣告之刑，難收矯正之效，或難
    以維持法秩序者，不在此限。併合處罰之數罪，均有前項情形，其應執行之刑逾
    六月者，亦同。」，較修正前同條所定「犯最重本刑為三年以下有期徒刑以下之
    罪，而受六個月以下有期徒刑或拘役之宣告，因身體、教育、職業或家庭之關係
    ，執行顯有困難者，得以一元以上三元以下折算一日，易科罰金。」，顯然為有
    利於被告。而被告經諭知有期徒刑六月，合於上開規定，爰適用修正後規定諭知
    易科罰金之折算標準。
四、如附圖Ａ所示鋼架造廠房壹間，面積肆佰陸拾捌平方公尺、附圖Ｂ所示水泥平台
    ，面積壹佰玖拾點玖平方公尺，係被告犯山坡地保育利用條例第三十四條第一項
    之罪之工作物，應依同條例第三十四條第五項規定沒收。
肆、不能證明被告有公訴意旨所指犯行部分
一、公訴意旨略以：被告意圖為自己不法之利益，於八十九年一月間，擅自在系爭土
    地上整地及興建廠房，另犯有刑法第三百二十條第二項之竊佔罪嫌等語。
二、訊據被告否認有何竊佔犯行，並辯稱：伊整地及興建廠房範圍，均在伊先人所遺
    留由伊於七十四年間繼續佔有使用之土地範圍等語。
三、被告所辯上情，應可採信，已如理由壹、四所述。則被告既在七十四年接手先人
    佔用土地使用，並無在八十九年一月間竊佔如附圖Ａ、Ｂ所示土地情事。不能證
    明被告有公訴意旨所指上揭犯行，原應諭知無罪之判決，惟公訴人認為此部分與
    上開有罪部分，有想像競合犯之裁判上一罪關係，爰不另為無罪之諭知，併予敘
    明。
伍、適用之法律
一、刑事訴訟法第三百六十九條第一項前段、第三百六十四條、第二百九十九條第一
    項前段。
二、山坡地保育利用條例第三十四條第一項、第五項。
三、刑法第二條第一項前段、第十一條前段、第四十一條第一項前段。
四、罰金罰鍰提高標準條例第二條。
本案經檢察官何明楨到庭執行職務。
中    華    民    國      九十      年      十    月      三十一        日
                          台灣高等法院刑事第二十庭
                                  審判長法  官  葉  麗  霞
                                        法  官  林  勤  綱
                                        法  官  李  錦  樑
右正本證明與原本無異。
如不服本判決應於收受送達後十日內向本院提出上訴書狀，其未敘述上訴之理由者並
得於提起上訴後十日內向本院補提理由書（均須按他造當事人之人數附繕本）。
 ,                                      書記官  郭  台  發
中    華    民    國      九十      年      十一  月          一        日
附錄：本案論罪科刑法條全文
山坡地保育利用條例第三十四條第一項
違反第十條規定者，處六月以上五年以下有期徒刑，得併科新臺幣六十萬元以下罰金
。
前項情形致釀成災害者，加重其刑至二分之一；因而致人於死者，處五年以上十二年
以下有期徒刑，得併科新臺幣一百萬元以下罰金；致重傷者，處三年以上十年以下有
期徒刑，得併科新臺幣八十萬元以下罰金。
因過失犯第一項之罪致釀成災害者，處一年以下有期徒刑，得併科新臺幣六十萬元以
下罰金。
第一項未遂犯罰之。
犯本條之罪者，其墾殖物、工作物、施工材料及所使用之機具沒收之。


司法院資訊處製作；財團法人民間司法改革基金會備份。
